【裁判字號】    97,上易,1661
【裁判日期】    971007
【裁判案由】    詐欺
【裁判全文】
臺灣高等法院刑事判決                97年度上易字第1661號
上  訴  人  臺灣臺北地方法院檢察署檢察官
被      告  乙○○
上列上訴人因被告詐欺案件，不服臺灣臺北地方法院97年度易字
第766號，中華民國97年5月28日第一審判決（起訴案號：臺灣臺
北地方法院檢察署97年度偵字第2149號），提起上訴，本院判決
如下：
    主  文
上訴駁回。
    理  由
一、公訴意旨略以被告乙○○雖預見提供個人銀行帳戶供他人使
    用，可能幫助他人遂行詐欺犯行，仍基於幫助詐欺取財之未
    必故意，於民國96年7月9日以後某不詳時地，將自己所有之
    臺北富邦銀行敦北分行第000000000000號帳戶，提供予詐欺
    集團所屬之不詳人使用，幫助詐欺集團成員為詐騙行為。嗣
    於96年6月26日，甲○○於台北市松山區○○○路46巷34號4
    樓自宅上雅虎奇摩拍賣網站，向帳號「mimi5437」之賣家標
    得新台幣（下同）1,600元服飾後，接獲自稱賣家之年籍不
    詳「林小姐」來電，佯稱因7-11誤將付款方式載為分期付款
    ，要求提供信用卡公司電話，復接獲自稱「陳先生」之不詳
    年籍人士，電告甲○○取消分期付款，且須依其指示至提款
    機前操作退款，再陸續以不慎多扣除其帳戶內款項、銀行退
    款系統故障等詞為藉口，要求以無摺存款及提款機轉帳之方
    式，將款項存入所指定之前述乙○○所有帳戶內，使甲○○
    不疑有他，照其要求，於96年7月22日凌晨，在台北市○○
    ○路234號臺北富邦銀行內，無摺存款50,000、40,000及31,
    000元入乙○○上開帳戶，嗣甲○○於同日中午撥打165反詐
    騙專線詢問，始知受騙。因認乙○○涉犯刑法第30條第1項
    、第339條第1項之幫助詐欺取財罪嫌等語。公訴人認乙○○
    涉犯前揭之罪嫌，無非係以被告乙○○自承開設有上開金融
    帳戶、被害人甲○○證述其受詐騙之情形，並有臺北富邦商
    業銀行函文、約定書、帳戶交易明細查詢表及自動櫃員機交
    易明細表等件資為論據。
二、按犯罪事實應依證據認定之，無證據不得推定其犯罪事實；
    而不能證明被告犯罪者，應諭知無罪之判決，刑事訴訟法第
    154條第2項、第301條第1項分別定有明文。又事實之認定，
    應憑證據，如未能發現相當證據，或證據不足以證明，自不
    能以推測或擬制之方法，為裁判基礎；且認定犯罪事實所憑
    之證據，雖不以直接證據為限，間接證據亦包括在內，然而
    無論直接證據或間接證據，其為訴訟上之證明，須於通常一
    般之人均不致有所懷疑，而得確信其為真實之程度者，始得
    據為有罪之認定，倘其證明尚未達到此一程度，而有合理之
    懷疑存在而無從使事實審法院得有罪之確信時，即應由法院
    為諭知被告無罪之判決，亦經最高法院40年台上字第86號、
    76年度台上字第4986號著有判例意旨可資參照。本件訊據被
    告乙○○堅詞否認有何公訴意旨所指之犯行，辯稱伊擔任美
    髮師有正常收入，每月薪資數萬元，不可能無故販賣或提供
    帳戶予他人使用，系爭帳戶係伊於96年7月9日為購買基金、
    保險而開設，密碼尚未變更，即連同存摺、密碼於同年月15
    日在華納威秀工作時遺失，當時伊並不知悉存摺、密碼有遺
    失，係嗣後銀行人員打電話通知，伊才知悉已被列為警示帳
    戶等語。查被告擔任美髮師有正常收入，每月薪資數萬元等
    情，業據提出其於96年1月至12月任職興安美容院之在職證
    明書、員工薪資條與員工績效分配表為證（見原審卷第14至
    25頁），由該薪資證明顯示，被告於96年間每月至少有3萬
    元、最多可達6萬餘元之薪資收入，則被告有無以市場行情
    約數仟元之代價將系爭帳戶販賣予他人使用，即非無疑。又
    由臺北富邦銀行敦北分行97年2月5日函文檢附約定書、基本
    資料表、對帳單查詢表等文件（見97年度偵字第2149號偵查
    卷第8至11頁），被告係於96年7月9日開戶，當時所留存營
    業地即為興安美容院之地址，且自開戶當日存入1,000元後
    ，直至同年月15日始有款項進出之情況。且證人即當時為被
    告辦理開戶事宜之臺北富邦銀行敦北分行理財專員李億雯，
    亦於原審時證稱：「（問：你們開戶時是否會審查客戶的住
    居所與銀行地緣關係？）會，我們會問客戶住所及工作地點
    ，若住所與工作地點與銀行沒有地緣關係，我們會問開戶原
    因，本件也有問，當初是因被告於我們旁邊髮廊工作，我有
    打電話去照會過，確定被告於髮廊工作，所以我才同意被告
    開戶‧‧‧」、「（問：被告有無跟你說過她存摺遺失的事
    情？）我記得開完戶沒有多久，我們主管來問我為何要幫被
    告開戶，因為被告帳戶變成警示戶，所以我主動問被告戶頭
    為何變成人頭戶的事情，被告一開始說她也不清楚，自己也
    覺得很驚訝，我就請被告去查詢‧‧‧」、「（問：你為何
    說被告很驚訝？）因我問被告時，被告也不知道，我從被告
    語氣中感覺被告很驚訝」、「（問：被告找你開戶有無說明
    原因？）被告當時說對銀行的保險有興趣，想做一些投資等
    ，我大概有介紹一些產品，但被告當時沒有決定」（見原審
    卷第36頁正、反面），其中關於被告開戶原因、列為警示帳
    戶等，核與證人即當時擔任該行副理之倪瑞懿於原審時證述
    者相符（見原審卷第35頁）。綜此，被告既係因準備購買保
    險、基金之用，始前往所任職美容院不遠之臺北富邦銀行敦
    北分行開戶，並在接獲該行專員告知自己所開設之帳戶已被
    列為警示帳戶時，表現出不清楚、非常驚訝之情況，則被告
    所稱系爭帳戶係伊於96年7月9日為購買基金、保險而開設，
    密碼尚未變更，即連同存摺、密碼於同年月15日在華納威秀
    工作時遺失，當時伊並不知悉存摺、密碼有遺失，係嗣後銀
    行人員打電話通知，伊才知悉已被列為警示帳戶等語，尚非
    不可採信。公訴意旨雖謂被告關於系爭帳戶遺失一事前後供
    述不一，且於偵訊中所供在96年7月15日遺失之時間，恰好
    即是系爭帳戶開始有大筆款項進出之時，顯見被告明知系爭
    帳戶已交付他人使用等語。惟按被告否認犯罪事實所持辯解
    縱使不能成立，除非有確實證據足以證明對於被告犯罪已無
    合理之懷疑外，不能遽為有罪之認定，刑事訴訟法規定被告
    有緘默權，被告基於「不自證己罪原則」，既無供述之義務
    ，亦無真實陳述之義務，同時亦不負自證清白之責任，不能
    因被告未能提出證據資料證明其無罪，即認定其有罪。至法
    院審理刑事案件，檢察官對於控訴被告犯罪事實的證明責任
    ，自包括提出證據的責任與使審理事實之法院相信被告有犯
    罪事實的心證責任，必須使法院無合理之懷疑，始得認定被
    告有罪。本件被告並無動機販賣系爭帳戶與他人使用，且被
    告在接獲證人李億雯告知自己所開設之帳戶已被列為警示帳
    戶時，猶表現出不清楚、非常驚訝之情況，均已如前述，檢
    察官所提證據即尚未使法院達到「通常一般人均毫無合理懷
    疑」之確信程度。且被告於警詢、偵訊及原審時，均一再供
    稱係於95年7月15日華納威秀工作時即遺失，並未有前後供
    述不一之情況，至於被告所供關於報案、掛失、有無接獲電
    話等細節雖有不一致之情況，亦屬人情之常。況被告於96年
    7月23日接獲證人李億雯之告知後，隨即去電臺北富邦銀行
    人員詢問相關事宜，亦據提出遠傳電信通話明細表為證（見
    原審卷第40頁），顯見被告確實如證人李億雯所稱在接獲告
    知時因不清楚而非常驚訝之情為可採信，亦即被告對於事情
    發生始末並不清楚，才會有前後供述不一之情況，尚難據此
    認定被告有本件犯行。綜上所述，本件被告所有上述臺北富
    邦銀行帳戶存摺、提款卡、密碼既可能係因遺失或失竊而遭
    人盜用，且被告並無販賣上開帳戶供他人使用之動機與目的
    ，即有合理懷疑存在，則公訴人所舉之證據，尚無法證明被
    告確有幫助詐欺取財之犯意及被告有積極交付前揭之帳戶存
    摺、提款卡、密碼之具體事證，尚無從獲得被告有罪之心證
    ，揆諸前開法律規定及判例意旨所示，自應依法為被告無罪
    判決之諭知。
三、原審經審理結果，認無其他積極證據足資證明被告有公訴人
    所指之前開犯行，而為被告無罪之諭知，尚無不合，公訴人
    上訴指摘原判決不當為無理由，應予駁回。
據上論斷，應依刑事訴訟法第368條判決如主文。
本案經檢察官曾忠己到庭執行職務。
中    華    民    國    97    年    10    月    7     日
                  刑事第九庭  審判長法  官 陳貽男
                                    法  官 周盈文
                                    法  官 許宗和
以上正本證明與原本無異。
不得上訴。
                                    書記官 林淑貞
中    華    民    國    97    年    10    月    14    日


司法院資訊處製作；財團法人民間司法改革基金會備份。
